【裁判字號】    89,聲,549
【裁判日期】    890701
【裁判案由】    宣告沒收
【裁判全文】
臺灣臺東地方法院刑事裁定                          八十九年度聲字第五四九號
    聲  請  人  臺灣台東地方法院檢察署檢察官
    被      告  甲○○
右列被告因違反毒品危害防制條例案件，經聲請人聲請單獨宣告沒收（八十八年度聲
沒字第六五號），本院裁定如左：
    主  文
安非他命伍包（含袋重貳點伍公克）、夾鏈袋壹只（含安非他命殘渣）、玻璃球壹支
，均沒收銷燬。
    理  由
一、按查獲之毒品及專供施用毒品之器具，不問屬於犯人與否，均沒收銷燬之；又違
    禁物得單獨宣告沒收，毒品危害防制條例第十八條第一項前段、刑法第四十條但
    書定有明文。再按免除其刑者，仍得專科沒收，刑法第三十九條亦定有明文。
二、本件聲請意旨略以：被告甲○○違反毒品危害防制條例施用及持有第二級毒品安
    非他命，於民國八十九年四月二十七日，在台東縣台東市○○路一二０號「統一
    旅社」第二一三號房內為警查獲案，被告經裁定執行觀察、勒戒，經認無繼續施
    用傾向，為臺灣台東地方法院檢察署檢察官處分不起訴在案，有該署檢察官八十
    九年毒偵字第二０八號不起訴處分書足證，本案所查扣安非他命五包（含袋重貳
    點伍公克）、夾鏈袋一只（含安非他命殘渣），及吸食工具玻璃球一支，分別為
    毒品及專供施用毒品之器具，應依毒品危害防制條例第十八條第一項規定，聲請
    宣告沒收等語。
三、查被告於八十九年五月十九日經聲請人以八十九年度毒偵字第二０七號不起訴處
    分確定，有該處分書正本附卷可查，被告所持有如主文所述之安非他命五包，及
    分離不易豁分離需費過鉅之含安非他命之夾鏈袋一只，屬毒品，應依前述毒品危
    害防制條例第十八條第一項前段規定，均沒收銷燬，固無疑問。另查扣之施用工
    具玻璃球一支，雖係供被告施用所查扣毒品之器具，惟按毒品危害防制條例第十
    八條第一項前段之規定，係承襲修正前肅清煙毒條例第十二條之規定而來，該條
    及本條所謂「專」供施用毒品之器具，係指「專」以供施用毒品之器具為限，如
    該器具於日常生活中尚為被告用作為他項用途，即非此處所謂「專供」之範圍（
    大理院三年統字第一三九號亦同此見解）。查本案所扣得玻璃球一支，雖可認為
    係供施用查扣毒品安非他命所用之物，惟依一般常情觀之，玻璃球尚有其他用途
    ，被告不將之專用為施用毒品之用途，亦堪想像，是尚難遽認為專供施用所得毒
    品之器具，應堪認定。須說明者，所謂「專供」概念必須嚴予界定之原因，尚因
    本條例第四條第四項對於製造專供施用毒品之器具者，另有處罰之規定，且該罪
    之刑罰更重於施用毒品之罪，如未予嚴格界定，恐將施用毒品者為便於施用，附
    帶的以吸管、玻璃球等物，自行製作簡便施用器具以利施用之行為，不當地納入
    「專供施用毒品之器具」範圍內，造成主要之施用行為反被因便於施用之附屬製
    作行為所排除，而論以施用者製造之罪行，反處以更重之刑罰，不僅不當架空施
    用毒品罪刑之條文，使幾無適用之餘地，且將單純之施用者論以製造器具之罪刑
    ，當非立法者之原意。本案扣押之物，除毒品依義務沒收之規定須告沒收銷燬外
    ，玻璃球一支既非專供施用毒品之器具，亦非法令禁止持有之物，其非屬違禁物
    ，應無疑問，是否得依前述刑法第四十條但書之規定單獨宣告沒收，即有疑問。
四、本件玻璃球一只如無法依刑法第四十條但書規定單獨宣告沒收，則是否及應依何
    規定單獨宣告沒收即有說明之必要。按犯毒品危害防制條例第十條之罪，經觀察
    、勒戒後，無繼續施用毒品傾向者，應由檢察官為不起訴處分，同條例第二十條
    第二項定有明文，本條項雖係刑事訴訟法第二百五十五條第一項後段所謂「因其
    他法定理由」為不起訴之處分，惟該條項所以規定應為不起訴處分，係基於「除
    刑不除罪」原則之衍生，乃根據同條例第十條之法定刑所實施之「保安處分」，
    以「勒戒」、「戒治」代替原有「刑罰」之矯治措施（同條例第二十條立法理由
    參見），此尚可從同條第三項定有對累犯及三犯者不適用不起訴處分（即仍應論
    罪處刑）之除外規定，及同條例第三十五條第三款後段關於本條例修正施行前繫
    屬之案件，審判中之案件，依修正後規定應為不起訴之處分者，法院應為免刑之
    判決之規定，可知被告係因於審判中將獲免刑判決此法定事由，而規定於偵查中
    為不起訴處分，亦即本件被告仍犯毒品危害防制條例第十條第二項之「罪」，僅
    係「免除其刑」。毒品危害防制條例對於犯施用毒品罪之被告，其所有而供犯罪
    所用或供犯罪預備之物，於偵查中為不起訴處分者，未定有專科沒收之明文，產
    生法律漏洞，依法律適用之衡平原則，應對刑法第三十九條之「免除其刑」，為
    目的性擴張之解釋，使偵查中因免除其刑之法定事由所為之不起訴處分，亦包括
    在內，始符法規範狀態之完整性。又此一法律適用之態度非法條文義之擴張解釋
    ，亦符訴訟經濟之原則，尚不違反「罪刑法定原則」，附此敘明。是被告所有玻
    璃球一只，依前述說明，應依刑法第三十九條之規定，專科沒收之。
五、綜上所述，本件被告所持有如主文所示之安非他命，及含安非他命之夾鏈袋，應
    依刑法第四十條但書，單獨宣告沒收銷燬；玻璃球一只則應依刑法第三十九條規
    定專科沒收銷燬，聲請人所請，應予准許，爰裁定如主文。
中      華      民      國    八十九    年      七      月      一      日
                                  臺灣臺東地方法院刑事庭
                                      法  官  錢  建  榮
右正本證明與原本無異。
如不服本裁定，應於裁定送達後五日內，向本院提出抗告狀。
「切勿逕送上級法院」
                                      書記官  林  建  成
中      華      民      國    八十九    年      七      月      四      日


司法院資訊處製作；財團法人民間司法改革基金會備份。
